【裁判字號】    97,上訴,2402
【裁判日期】    971212
【裁判案由】    傷害致死
【裁判全文】
臺灣高等法院臺中分院刑事判決        97年度上訴字第2402號
上  訴  人  臺灣彰化地方法院檢察署檢察官
被      告  甲○○
                    國民
指定辯護人  本院公設辯護人丁○○
上列上訴人因被告犯傷害致死案件，不服臺灣彰化地方法院96年
度訴字第2393號中華民國97年7月15日第1審判決（起訴案號：臺
灣彰化地方法院檢察署96年度偵字第7268號），提起上訴，本院
判決如下：
    主  文
原判決撤銷。
甲○○犯傷害致死罪，處有期徒刑年陸月。
    事  實
一、甲○○在彰化縣大村鄉○○村○○路15-30號處經營「大村
    土雞城」。而詹益嚴前曾在該土雞城內消費多次並積欠新臺
    幣（以下同）4千元之消費款遲未清償，復於民國（以下同
    ）96年7月21日下午19時30分許進入該土雞城，飲用甲○○
    請用之糯米酒類1杯後即離開，後於同日下午20時許，詹益
    嚴再進入該土雞城，嗣甲○○聽聞詹益嚴因聚賭贏有款項放
    置於身上，即向詹益嚴要求償還積欠之消費款4千元，惟遭
    詹益嚴拒絕，甲○○乃要求詹益嚴將身上款項取出仍遭拒絕
    ，而詹益嚴因甲○○之催討欠款亦心有未甘，以手拍擊該土
    雞城內所陳列桌子之桌面多次，並揚稱：「我為何要拿給你
    看？」等語，甲○○見狀欲制止詹益嚴以手拍擊桌面行為，
    對詹益嚴告稱：「我這邊是營業場所，你再拍打桌子，我就
    要打你巴掌。」等語，惟詹益嚴仍繼續以手拍打該土雞城內
    陳列桌子之桌面，至此甲○○亦心生不滿，基於傷害之犯意
    ，且於主觀上雖未預見以徒手方式強力毆打詹益嚴之臉部將
    造成詹益嚴死亡之結果，惟於依當時客觀情況並非不能預見
    ，即先徒手接續毆擊詹益嚴左臉部3次，並出手掏詹益嚴身
    上口袋發現置有現款1600元，甲○○繼對詹益嚴告稱：「這
    不是錢是什麼？」，詹益嚴見甲○○掏出其身上置放之現金
    ，復徒手重擊該土雞城陳列桌子之桌面，甲○○再接續徒手
    毆擊詹益嚴之臉部1次，致詹益嚴受有左下眼臉和左顴部瘀
    傷、頭部外傷合併顱內出血及腦挫傷等之傷害。詹益嚴於受
    甲○○徒手毆擊臉部4次後，即外出騎乘機車至彰化現警察
    局員林分局大村派出所報案，承辦警員陳人鐸即以警用公務
    車將詹益嚴載返上開土雞城協調，甲○○乃同意以免除詹益
    嚴之4千元欠款作為賠償，經詹益嚴同意後，陳人鐸再以警
    用公務車將詹益嚴載回彰化縣大村鄉加錫村加錫三巷4號住
    處休息。迄至同年月22日凌晨3時許，詹益嚴因上述頭部外
    傷合併顱內創傷性出血，產生神智昏迷、呼吸困難等症狀，
    經其子丙○○送彰化「秀傳醫院」急救無效延至同年月22日
    中午12時許不治死亡。
二、案經彰化縣警察局員林分局報請臺灣彰化地方法院檢察署檢
    察官、暨同署檢察官簽分偵辦起訴。
    理  由
壹、證據能力部分：
    按被告以外之人（包括證人、鑑定人、告訴人、被害人及共
    同被告等）於審判外之陳述雖不符刑事訴訟法第159條之1至
    之4等4條之規定，而經當事人於審判程序同意作為證據，法
    院審酌該言詞陳述或書面陳述作成時之情況，認為適當者，
    亦得為證據；當事人、代理人或辯護人於法院調查證據時，
    知有刑事訴訟法第159條第1項不得為證據之情形，而未於言
    詞辯論終結前聲明異議者，視為有前項之同意，同法第159
    條之5定有明文。立法意旨在於傳聞證據未經當事人之反對
    詰問予以核實，原則上先予排除。惟若當事人已放棄反對詰
    問權，於審判程序中表明同意該等傳聞證據可作為證據；或
    於言詞辯論終結前未聲明異議，基於尊重當事人對傳聞證據
    之處分權，及證據資料愈豐富，愈有助於真實發見之理念，
    且強化言詞辯論主義，使訴訟程序得以順暢進行，上開傳聞
    證據亦均具有證據能力。查檢察官、被告、被告之指定辯護
    人對於本案卷內相關證人之證述、文書卷證資料，並未就有
    合於刑事訴訟法第159條第1項不得為證據之情形於本院言詞
    辯論終結前聲明異議，且上述證人之證述、文書卷證資料亦
    經本院於審理期日逐一提示、朗讀，並告以要旨，本院復審
    酌相關證人證述筆錄製成、文書卷證資料取得，並無證據顯
    示有何違背程序規定情事，依據上述之說明，均應具有證據
    能力。
貳、實體理由：
一、訊據被告甲○○對於上開時、地，因伊聽聞被告聚賭贏有款
    項，而向被害人詹益嚴催討積欠之4千元消費款遭拒，詹益
    嚴並因而徒手拍擊該土雞城內陳列桌子之桌面，伊勸阻無效
    ，乃接續徒手毆擊詹益嚴臉部3次，並以手掏出詹益嚴口袋
    內之現金1600元，詹益嚴見狀再以手拍擊該土雞城內陳列桌
    子桌面，伊再以手毆擊詹益嚴臉部1次，詹益嚴臉部因此受
    有上述傷害，詹益嚴並即外出騎乘機車至警局報案，由警員
    陳人鐸以警用公務車搭載詹益嚴返回該土雞城內協調，伊同
    意免除詹益嚴所積欠4千元消費款作賠償，詹益嚴則由陳人
    鐸以警用公務車搭載離開返家，嗣詹益嚴於次日即96年7月
    22日凌晨3時許，因頭部外傷合併顱內創傷性出血，產生神
    智昏迷、呼吸困難，經其子丙○○送彰化「秀傳醫院」急救
    無效延至同年月22日中午12時許不治死亡等事實均不爭執，
    惟矢口否認伊犯有傷害致死犯行，辯稱：「當時詹益嚴報案
    時，可能騎機車跌倒，臉頰瘀青部分亦可能係之前騎車跌倒
    」、「伊要詹益嚴將之前欠款還一還，詹益嚴就一直槌桌子
    ，伊勸導無效，始徒手打詹益嚴臉部，並非以拳頭毆打詹益
    嚴，詹益嚴之死亡與伊之出手毆打行為無關」等云云。被告
    之指定辯護人辯護意旨略稱：「原審判決認定被告僅犯有傷
    害罪之理由並無違誤，被告於主觀上並無致被害人死亡之意
    ，被告毆打被害人耳光之犯行與被害人之死亡間亦不具有相
    當因果關係，被告對被害人死亡更無預見之可能性，是原審
    判決之認事用法並無違誤，請求駁回檢察官之上訴。」等語
    ，資為辯護。
二、經查：
  (一)1.被告於上開時、地，因向詹益嚴催討積欠消費款4千元遭
    拒，詹益嚴並因而以手拍擊該土雞城陳列桌子之桌面多次，
    被告於勸阻詹益嚴拍擊桌面舉止無效，乃先出手毆擊詹益嚴
    左臉部3次，並出手掏出詹益嚴置放於口袋內之現金1600元
    ，詹益嚴見狀再以手拍擊該土雞城內陳列桌子之桌面，被告
    再出手毆擊詹益嚴左臉部1次之事實部分，業據被告於警詢
    （員警分偵字第0960015052號警卷第2～3頁）、偵查（96
    年度相字第518號偵查卷第34～35頁、96年度偵字第7268號
    偵查卷第11頁）、原審法院羈押訊問中（96年度聲羈字第23
    3號聲羈卷第5、6頁）、原審法院97年3月4日上午9時20分行
    準備程序及97年7月1日上午9時30分審理中（原審卷第31～
    33、54～60頁）、本院行準備程序、及本院審理中所坦承。
  2.而被告所供承關於上開過程，並核與下列證人所證述情節相
    符：
  (1)證人游明通於警詢中證稱「當時情況是詹益嚴約於7月21日
    19時30分許進入大村土雞城後，由於甲○○見詹益嚴前來，
    因此就倒了1杯酒請詹益嚴喝，喝完之後詹益嚴就離開了，
    約於同日20時許詹益嚴又折返，甲○○聽說詹益嚴因為賭博
    有贏錢，就問詹益嚴是否有賭博贏錢，詹益嚴說沒有，甲○
    ○就要求詹益嚴把身上的錢拿給他看，詹益嚴不肯，就拍桌
    子說：「我為何要拿給你看？」，甲○○說：「我這邊是營
    業場所，你再拍桌子，我就要打你巴掌。」，之後詹益嚴就
    拍桌子，甲○○就打了詹益嚴3巴掌，甲○○就叫詹益嚴將
    口袋的東西拿出來，詹益嚴不肯，甲○○就出手掏詹益嚴口
    袋的東西放在桌上，從詹益嚴身上發現共有新臺幣1600元，
    甲○○說：「這不是錢是什麼？」，詹益嚴說：「這是我簽
    賭的錢。」，說完之後詹益嚴又拍桌子，甲○○見狀又用手
    背打了詹益嚴1掌。」、「當時甲○○與詹益嚴2人均空手。
    」、「（問：當時詹益嚴身上是否有明顯的外傷？）當時詹
    益嚴有流鼻血，又用雙手去擦臉。」等語（同上警卷第8頁
    ）、於偵查中結證稱：「我是在96年7月21日晚上7、8時，
    在大村鄉○○村○○路15-30號內，目擊詹益嚴和甲○○發
    生口角。」、「當時我約7時多進去，詹益嚴約7月21日19時
    30分許進入大村土雞城後，當時詹益嚴就有喝過酒，由於甲
    ○○見詹益嚴前來，就倒了1杯糯米酒請詹益嚴喝，喝完後
    詹益嚴就說要離開，約於同日20時許詹益嚴又折返，甲○○
    聽說詹益嚴因為賭博贏錢，就問詹益嚴是否有賭博贏錢，詹
    益嚴說沒有並拍桌子，甲○○就要求詹益嚴把身上的錢拿給
    他看，詹益嚴不肯，就拍桌子說：「為何要我拿給你看？」
    ，甲○○說：「我這邊是營業場所，你再拍桌子，我就要打
    你巴掌。」，之後詹益嚴就拍桌子，甲○○就打了詹益嚴4
    個巴掌，二邊都有打，並沒有很大力，甲○○就出手掏詹益
    嚴身上發現新臺幣1600元，甲○○說：「這不是錢是什麼？
    」，並叫詹益嚴多少還他錢，詹益嚴說：「這是別人簽賭的
    錢，寄放在我身上。」，說完之後詹益嚴又拍桌子，甲○○
    見狀又用手背打了詹益嚴1掌，是用哪一手我忘了，包括這
    一下，共打了4下。」、「（問：當時詹益嚴、甲○○是否
    有拿工具？）沒有，二個都是空手。」、「詹益嚴有流血，
    他用雙手去擦臉，....。」等語（同上偵字偵查卷第11頁）
    。
  (2)證人江趙美霞於警詢中證稱：「當時連我一共4個人在大村
    土雞城店內坐，約快20時許詹益嚴第2次進入店內，因為詹
    益嚴有喝酒有酒醉現象，甲○○見詹益嚴進來，就過來問詹
    益嚴是否有賭博贏錢，詹益嚴說沒有，甲○○就要求詹益嚴
    把身上的錢拿給他看，詹益嚴將前口袋翻出來表示沒錢，甲
    ○○就再次要求詹益嚴將後面口袋內來翻給他看，詹益嚴自
    己將後面口袋內的錢拿出給甲○○（有1600元），詹益嚴就
    不高興就拍桌子，甲○○說：「我這邊是營業場所，你再拍
    桌子，我就要打你。」，之後詹益嚴就繼續拍桌子，甲○○
    就打了詹益嚴3-4下，詹益嚴就說要報警，就走了。」、「
    當時詹益嚴嘴有流血。」等語（同上警卷第11頁）、於偵查
    中結證稱：「我當時在那邊坐，我是快8點的時候進去。我
    看到詹益嚴去找甲○○，詹益嚴就拍桌子，因為甲○○問他
    當天不是賭博有贏錢，怎麼不還他錢，詹益嚴就說沒有，甲
    ○○說他不相信，叫詹益嚴拉口袋給他看，前面的口袋確實
    沒有，甲○○叫他拉後面的口袋，詹益嚴也有把口袋拉起來
    ，裡面有1600元，他就拿給甲○○看，詹益嚴很生氣就一直
    拍桌子，甲○○就打了他3、4下的臉，並不是連續，並沒有
    很大力，當時他們是坐在一起，當時詹益嚴嘴角有流血，他
    們都是空手。」等語（同上偵字偵查卷第12頁）。
  (3)證人蕭德修於警詢中證稱：「當時我在大村土雞城第2桌喝
    歌飲酒，當時聽到詹益嚴在大聲敲打桌子，我就出來看，現
    場的人就告訴詹益嚴營業場所不要敲打桌子，結果詹益嚴繼
    續敲打桌子，甲○○說：「你再敲打桌子，我就要打你的臉
    。」，詹益嚴又繼續拍打桌子，甲○○就打了詹益嚴3-4下
    ，詹益嚴就說要報警，就騎機車走了。」、「當時詹益嚴左
    臉有被打的痕跡，鼻子有流血。」等語（同上警卷第14頁）
    、於偵查中結證稱：「當時我在大村土雞城第2桌唱歌喝酒
    ，當時聽到詹益嚴大聲敲打桌子，我就出來看，現場的人還
    有我就告訴詹益嚴不要敲打桌子，結果詹益嚴繼續打桌子，
    甲○○說：「你再拍桌子，我就要打你的臉。」，結果詹益
    嚴繼續打桌子，甲○○就打了詹益嚴3-4下，並沒有很大力
    ，之後就沒有再打他，詹益嚴就說要報警，騎機車就走了。
    」等語（同上偵字偵查卷第10頁）。
  (4)證人即被害人詹益嚴之子丙○○於警詢中指證稱：「昨天晚
    上回家時我發現我父親左臉頰眼睛下方有瘀青，上衣破損並
    有血跡，我當時詢問他發生何事，他告訴我與人發生口角，
    ....。」等語（同上警卷第5頁）、於偵查中指證稱「眼睛
    有黑青，衣服有血。」、「只有說被打，死者有去報警，
    ... 。」等語（同上相字偵查卷第17頁背面）。
  (5)依據上述被告所供承之事實及4位證人所證稱內容，堪認被
    告確有於上開時、地，因向詹益嚴催討積欠之消費款4千元
    遭拒，詹益嚴並因而以手拍擊該土雞城陳列桌子桌面，被告
    於勸阻詹益嚴拍擊桌面之舉動無效，乃出手毆擊詹益嚴左臉
    部3次，並掏出詹益嚴置放於口袋內現金1600元，詹益嚴見
    狀再以手拍擊該土雞城內陳列桌子桌面，被告再出手毆擊詹
    益嚴左臉部1次，詹益嚴遭被告毆打後頭部確受有傷害之過
    程明確屬實。至於證人江趙美霞、蕭德修上開證稱被告於出
    手毆打詹益嚴臉部3-4下，未能明確確認被告究係毆擊詹益
    嚴臉部3或4下之部分，既已經被告明確供認伊有徒手接續毆
    打詹益嚴臉部4下及證人游明通證稱被告有徒手接續毆打詹
    益嚴臉部4下等語，此部分當應認被告係徒手接續毆擊詹益
    嚴臉部4下。又於證人江趙美霞所證稱係詹益嚴自行將後口
    袋內現金1600元掏出、暨被告出手毆擊詹益嚴左右臉部部分
    ，與被告所供認係由伊出手掏詹益嚴後口袋、出手毆打詹益
    嚴左臉部及證人游明通證稱係由被告出手掏詹益嚴後口袋之
    內容不符，且依卷附法務部法醫研究所解剖報告書之三、解
    剖研判經過之(二)外傷證據欄之記載「左下臉和左顴部具瘀傷
    ，上唇內側近左嘴角處具瘀傷和淺裂傷。左下臉結膜具出血
    。」之內容不符（真查卷第83頁），自應以被告所供承及證
    人游明通所證述之內容為正確；惟此江趙美霞、蕭德修所證
    稱上開與卷證不符之部分，尚未影響及證人證言之憑信性，
    亦尚無從執為被告有利之認定。
  (二)又被告雖辯稱詹益嚴所受之傷勢亦可能係酒後騎乘機車外出
    時跌倒所致云云。
    此查：
  1.詹益嚴於上開時、地遭被告徒手毆擊左臉部後即騎乘機車至
    彰化縣警察局員林分局大村派出所報案由警員陳人鐸受理，
    陳人鐸再以警用公務車將詹益嚴載返上開土雞城與被告協調
    賠償事宜，後被告同意以免除詹益嚴積欠之4千元消費款作
    為賠償條件，陳人鐸再以警用公務車搭載詹益嚴返回住處一
    節，已據陳人鐸於原審法院97年7月1日上午9時30分審理中
    結證屬實，更證稱詹益嚴自該土雞城騎機車至派出所只須5
    分鐘，詹益嚴當時只有臉部受傷、瘀青、腫起來，身上、四
    肢均無其他傷勢等語（原審卷第55～56頁）。
  2.次查，詹益嚴所騎乘之車牌號碼TNC-851號機車及所著衣物
    ，經承辦本案之彰化縣警察局員林分局勘察之結果：「一、
    車號TNC-851機車未發現明顯遭他車撞擊痕跡，左、右側車
    身，亦無機車倒地滑擦所造成的痕跡；死者生前所著衣物未
    發現可能因交通事故而造成之破損，亦無任何因倒地滑行所
    造成之擦抹或摩擦之血跡型態，兩者皆未發現明顯跡證可資
    證明發生交通意外之可能性。」等語，有該警分局於96年7
    月26日彰警鑑字第0960042417號函檢附之現場勘驗報告1件
    暨現場相片47紙附於同上相字偵查卷第68～74頁可憑。
  3.再查，證人即彰化縣警察局警員陳宣孝、余勇健亦分別於偵
    查中結證稱：「我們去勘驗詹益嚴的機車，勘驗結果因為他
    的機車比較老舊，但是並沒有交通意外的痕跡，但是他前方
    的置物欄（應係「籃」之誤）有正面的破損，但是已經生鏽
    ，前突除（應是「部」之誤）也是已經破損很久的舊痕，所
    以我們認為該車並沒有發生交通意外的情形。」等語（同上
    偵字偵查卷第12頁）。
  4.另查，證人即被害人詹益嚴之子丙○○於偵查中指證稱：「
    （詹益嚴）晚上9點多回來，....，半夜3點昏迷。」等語（
    同上相字偵查卷第17頁背面）；亦即詹益嚴經警員陳人鐸以
    警用公務車搭載返家後並無再外出之情形。
  5.是依據上述之說明，本案被害人於受有上開傷勢至昏迷送醫
    、暨死亡前騎乘機車之時點應僅有自上開土雞城至上述派出
    所報案之約5分鐘時間，且已可排除被告頭臉部所受之傷勢
    係自該土雞城騎乘機車至警局報案中發生交通事故所致，則
    被告上開辯稱詹益嚴所受傷勢可能係因交通事故引起云云，
    自屬事後卸責之詞，諉無可採。
  (三)再就詹益嚴死亡原因之認定部分：
    就此被告雖不否認伊有於上開時、地接續徒手毆擊詹益嚴左
    臉部4次之事實，惟否認詹益嚴之死亡與伊之出手毆擊具有
    相當因果關係云云。
    經查：
  1.詹益嚴於96年7月21日20時許遭被告毆擊左臉部後，經警員
    陳人鐸於同日下午21時以警用公務車搭載返回住處，迄至同
    年月22日凌晨3時許，因上述頭部外傷合併顱內創傷性出血
    ，產生神智昏迷、呼吸困難等症狀，經其子丙○○送往彰化
    「秀傳醫院」急救無效延至同年月22日中午12時許不治死亡
    之事實，除據丙○○分別於警詢、偵查中指證屬實外，復有
    彰化「秀傳紀念醫院」所開立診斷證秀字第5330081號診斷
    證明書1紙附於警卷第18頁可佐；並經彰化縣警察局員林分
    局報請臺灣彰化地方法院檢察署檢察官督同法醫師相驗屬實
    ，製有檢附受處理各類案件紀錄表、犯罪現場相片、勘驗筆
    錄、彰化「秀傳紀念醫院」法醫參考病歷摘要各在卷可憑（
    同上相字偵查卷第1～5、13～16、21～22頁），復有「秀傳
    紀念醫院」編號0000000號病歷（證物外放）可參。而詹益
    嚴之死亡嗣除經檢察官督同法醫師相驗屬實外，再經檢察官
    督同法醫師解剖屍體採取檢體連同彰化「秀傳紀念醫院」編
    號0000 000號病歷（即詹益嚴送醫急救病歷）送請法務部法
    醫研究所進行死亡原因鑑定一節，亦有解剖屍體勘驗筆錄、
    編號甲字第960518號相驗屍體證明書各1件附卷可查（於同
    上相字偵查卷第29、32頁）。
  2.次查，詹益嚴經檢察官督同法醫師相驗、解剖採集檢體連同
    上開彰化「秀傳紀念醫院」病歷送法務部法醫研究所鑑定結
    果認定：「七、死亡經過研判--死者為58歲男性，於民國96
    年7月21日晚間20時許遭毆打，次日凌晨在家中被發現神智
    昏迷，呼吸困難，經送醫急救，並接受開顱手術，延至當日
    中午不治。遺體經解剖後發現除了右側額、頂、顳部具開顱
    手術遺跡以外，左下眼臉和左顴部具瘀傷，左下眼臉結膜具
    出血，上唇內側靠近左嘴角處有瘀傷和淺裂傷，左前臂後外
    側具瘀傷，右顴肌肉具出血，右側顳葉、頂葉和額葉表面具
    硬腦膜下腔血腫，右顴葉和頂葉表面並具蜘蛛膜下腔出血和
    皮質挫傷出血。肝臟具中度脂肪肝病變，腎臟有局部間質發
    炎，其他諸臟器並無重大疾病。毒物化學檢測於尿液或胃內
    容物中檢出較高的酒精濃度，血液中僅檢得低濃度酒精，另
    壹檢出藥物Phenytoin為醫療過程中所使用之藥物，且濃度
    未逾治療濃度。所以綜合以上諸點研判死者應是遭毆打時，
    不僅體表具瘀傷，顱內亦具創傷出血，唯初期出血不多時，
    顱內壓力並未升高，故尚能自行返家。到次日凌晨，顱內出
    血量累積到使壓力上升且影響神智時，方被發現，送醫急救
    ，雖經開顱手術，但因傷勢過重，仍告不治。所以死者之死
    亡原因為遭毆打導致頭部外傷合併顱內出血和腦挫傷；死亡
    方式為他殺。八、鑑定結果--死者，詹益嚴，男性，58歲，
    死亡原因：被毆打造成頭部外傷合併顱內出血和腦挫傷；死
    亡方式：他殺。」等，有該所96年9月12日法醫理字第09600
    03604號函檢附之（96）醫剖字第0961101108號解剖報告書
    、（96）醫鑑字第0961101108號鑑定報告書各1件在卷可參
    （同上相字偵查卷第80～92頁）。是本案被害人詹益嚴於遭
    被告毆擊左臉部4次後，因受有頭部外傷合併顱內出血和腦
    挫傷之傷勢，並造成顱內出血，於受創初期出血不多，顱內
    壓力尚未升高，尚能由警員陳人鐸以警用公務車搭載返家，
    惟至次日凌晨，因顱內出血量累積到使壓力上升且影響神智
    時，被發現送醫急救，經開顱手術仍因傷勢過重，急救無效
    不治死亡，亦即被告於上開時、地對詹益嚴4次毆擊左臉部
    之行為與詹益嚴之死亡間係具有相當之因果關係一節，應屬
    明確，堪可認定。
  3.至於，法醫研究所上開鑑定報告書內雖有稱「另外，肝臟之
    中度脂肪肝病變可能影響凝血功能，而增加出血量，故可列
    為加重死亡因素。」、及「檢測於尿液和胃內容物中檢出較
    高的酒精濃度。」等語（上開鑑定報告書第8、9頁）。查，
    此經原審法院另向法務部法醫研究所函查之結果，經該所再
    函復稱：「(一)本案死者詹益嚴顱內出血所受壓力與先前喝酒
    應不相關，即使當日未喝酒，在受到相同程度傷害下，亦會
    產生顱內出血，導致死亡。(二)死者詹益嚴若未患有中重度脂
    肪肝，在受到相同程度傷害下，同樣會造成顱內出血，但出
    血量或許不同（較少），若能及時得到醫療協助，則其死亡
    之可能性亦可能減低。」等語，有該所97年4月8日法醫理字
    第0970001282號函1件附於原審卷第36頁可參。是詹益嚴於
    案發時雖有飲酒行為，其本身雖患有中重度脂肪肝之病症，
    惟此尚非中斷被告毆擊致詹益嚴死亡之因果關係之因素，尚
    無從執為被告有利之認定。
  4.再者，證人蕭德修、游明通、江趙美霞等3人於警詢、偵查
    中雖曾證稱被告毆擊詹益嚴左臉部4次時，沒有很大力云云
    。然被害人詹益嚴因被告之出手毆擊左臉部，已致頭部外觀
    受有左下眼瞼挫傷、左顴骨挫傷、上唇內側近左嘴角處具瘀
    傷和淺裂傷、左下眼結膜具出血之傷勢、右側顳葉、頂葉和
    額葉表面具硬腦膜下腔血腫、右顳葉和頂葉表面並具蜘蛛膜
    下腔出血和皮質挫傷出血等傷勢一節，有上述法務部法醫研
    究所鑑定報告書內容可據；以被害人受有上開眾多傷勢並致
    死亡之客觀狀態而論已堪認被告在毆擊詹益嚴左臉部之時係
    施以相當之力道始能造成，絕非上開證人所證稱「沒有很大
    力」之程度，是上開證人證稱被告以徒手且非以強大力道毆
    擊詹益嚴云云，自與本案客觀事實不符，不足以採信，亦無
    可採為被告有利之認定。
  (四)末按「刑法第277條第2項前段規定之傷害致死罪，係對於犯
    普通傷害罪致發生死亡結果所規定之加重結果犯，參酌同法
    第17條規定，以行為人所實施之普通傷害行為，乃「客觀上
    能預見」可能發生超越其犯意所生之較重結果即死亡結果，
    但行為人「主觀上不預見」者為要件；即加重結果犯係以該
    行為人對於其行為所生，「客觀上有預見可能」之加重之結
    果，但行為人事實上因當時之疏忽致「未預見」為要件，倘
    行為人對造成被害人死亡結果之發生，主觀上有預見且不違
    背其本意，而仍執意為之，即應對該結果負未必故意之責。
    查本案係因被告向詹益嚴催討積欠之4千元消費款遭拒、及
    被告為制止詹益嚴拍擊上開土雞城內陳列桌子之桌面而引起
    ，除此之外，被告與詹益嚴間並無任何仇怨一節，業據被告
    供稱在卷，且被告係徒手毆擊詹益嚴，並未持兇器為之，於
    接續毆擊詹益嚴左臉部4次後停止，未有再對詹益嚴追打之
    舉止等節，已據證人蕭德修、游明通、江趙美霞等3人證稱
    在卷，依此客觀情況判斷，被告並無殺害詹益嚴之犯意允無
    疑義。然被告對於詹益嚴死亡之結果於客觀上得否預見，應
    以被告實施之傷害行為資為判斷依據，易言之應以一般客觀
    之情況為斷，而本件被告既係以相當強大之力道毆擊詹益嚴
    左臉部，已如上開所述，而頭部乃屬人體之要害，亦為脆弱
    之部位，如受相當力道之毆擊可造成顱內受創之結果，應為
    一般人所得認識，亦應為被告所明知，被告仍以相當之力道
    毆擊詹益嚴之左臉部，於客觀上當已可預見詹益嚴因此將致
    死亡之結果，是被告上開對詹益嚴毆擊左臉部致詹益嚴受有
    上開傷害並導致死亡之結果於客觀上當屬得以預見，被告上
    開犯行核與傷害致死罪之構成要件該當，即屬無疑。
  (五)是綜上所述，被告上開所辯，自係事後卸責避就之詞，不足
    以採信，被告之指定辯護人上開辯護意旨尚無從採為被告有
    利之認定。本案事證明確，被告犯行，堪以認定，應依法予
    以論科。
三、核被告所為，係犯刑法第277條第2項之傷害致死罪。又「犯
    罪之情狀顯可憫恕，認科以最低度刑仍嫌過重者，得酌量減
    輕其刑。」，刑法第59條定有明文；查被告係經營土雞城之
    小本生意為業，業據被告供稱在卷，而本件犯罪發生之起因
    係詹益嚴在該土雞城多次消費已積欠4千元消費款遲不清償
    ，被告於知悉詹益嚴身上置有現款催討清償時又遭詹益嚴拒
    絕，詹益嚴更在該土雞城之營業地面多次拍擊桌子之桌面，
    嚴重影響被告經營該土雞城之正常運作及入內消費之顧客，
    經被告勸阻未果，而致本案事端一節，已據上開證人證稱在
    卷，是於客觀上被告上開犯罪非無情堪憫恕之處，且被告所
    犯傷害致死罪之最低本刑為7年以上有期徒刑以上之罪，縱
    科以本罪最低法定本刑亦屬過重，本院審酌上情，爰依刑法
    第59條規定減輕其刑。爰審酌被告為智慮成熟之成年人，未
    思以正當途徑解決本案糾紛，進而出手毆擊被害人致發生本
    案，於犯後復未能全然坦認犯罪，亦未賠償被害人家屬因此
    所受損害，惟念及本案係因被害人積欠消費款遲未清償，且
    於被告之上開營業地點多次拍擊桌子之桌面干擾該土雞城之
    營業與影響入內消費之顧客而引起等一切情狀，從輕量處有
    期徒刑3年6月，資以懲儆。
四、原審判決以被告犯傷害罪，事證明確，予以論科等語，雖非
    無見。惟查：本案被告出手毆擊致詹益嚴受有上述傷勢與詹
    益嚴之死亡間應具有相當因果關係，既據法務部法醫研究所
    鑑定屬實在案，原審判決僅憑蕭德修、游明通、汪趙美霞3
    人證稱被告毆擊詹益嚴左臉部時之力量不大之屬證人個人臆
    測意見據為認定被告犯傷害罪與詹益嚴之死亡間未具有相當
    因果關係云云，即非無誤，檢察官以此為由提起上訴，自屬
    有據，為有理由，自應由本院將原審判決予以撤銷，另為適
    當之判決。
據上論結，應依刑事訴訟法第369條第1項前段、第364條、第299
條第1項前段，刑法第277條第2項、第59條，判決如主文。
本案經檢察官乙○○到庭執行職務。
中    華    民    國    97    年    12    月    12    日
            刑事第三庭    審判長法  官  王  增  瑜
                                法  官  蔡  紹  良
                                法  官  梁  堯  銘
上列正本證明與原本無異。
如不服本判決應於收受送達後十日內向本院提出上訴書狀，其未
敘述上訴理由者，並得於提起上訴後十日內向本院補提理由書 (
均須按他造當事人之人數附繕本)「切勿逕送上級法院」。
                                書記官  陳  麗  玉
中    華    民    國    97    年    12    月    12    日


司法院資訊處製作；財團法人民間司法改革基金會備份。
